【裁判字號】    95,台再,1
【裁判日期】    950125
【裁判案由】    確認土地所有權登記請求權存在
【裁判全文】
最高法院民事判決                  九十五年度台再字第一號
    再 審原 告  甲○○
                        仔巷6.
                丙○○
                乙○○
                丁○○
                        號
    共      同
    訴訟代理人  呂傳勝律師
                莊柏林律師
                許坤田律師
    再 審被 告  財政部國有財產局台灣中區辦事處
                        樓
    法定代理人  蔡信三
    再 審被 告  經濟部水利處
    法定代理人  陳伸賢
上列當事人間請求確認土地所有權登記請求權存在事件，再審原
告對於中華民國九十三年十二月二十三日本院判決（九十三年度
台再字第四一號），提起再審之訴，本院判決如下：
    主  文
再審之訴駁回。
再審訴訟費用由再審原告負擔。
    理  由
本件再審原告對於本院九十三年度台再字第四一號確定判決（下
稱原確定判決）以有民事訴訟法第四百九十六條第一項第一款規
定之情形，提起再審之訴，係以：前訴訟程序之第二審判決（即
台灣高等法院台中分院八十九年度重上字第六六號判決）認定事
實不憑證據，對重要證據不為審酌，原確定判決竟謂：「第二審
法院取捨證據、認定事實之職權行使，是否妥當，與第三審判決
適用法規是否顯有錯誤無關」，而為再審原告不利之判決，其適
用法規顯有錯誤云云，為其論據。
按第三審為法律審，其所為之判決，以第二審判決所確定之事實
為基礎，故民事訴訟法第四百九十六條第一項第一款所謂適用法
規顯有錯誤，對第三審判決而言，應以該判決依據第二審判決所
確定之事實而為法律上之判斷，有適用法規顯有錯誤之情形為限
。至於所謂適用法規顯有錯誤，係指確定判決違背法規或現存判
例解釋者而言（參見本院七十一年台再字第二一○號判例）。查
再審原告前以本院九十二年度台上字第二○二四號確定判決（下
稱第二○二四號確定判決），有民事訴訟法第四百九十六條第一
項第一款規定之情事，對之提起再審之訴，係主張：系爭土地為
河川區域維護保留使用地，其性質不同於行水區，非屬水利用地
，且長期供私人農耕使用，自有加以地籍管理編號登記之必要，
屬應登記而不為登記之土地。第二○二四號確定判決竟或認該土
地屬土地法第二條第一項第三類之交通水利用地，依同法第四十
一條之規定，為免予編號登記之土地，不得因時效而取得所有權
；或誤認再審原告之被繼承人陳其萬非以所有之意思繼續占有，
不符民法第七百六十九條所定時效取得之要件，其適用法規顯有
錯誤等詞，為其論據。原確定判決經審酌該維持前訴訟程序第二
審判決之第二○二四號確定判決之結果，以：前訴訟程序第二審
判決認定：民法第七百六十九條、第七百七十條所定未登記之不
動產，係指應登記而不為登記之不動產而言。再審原告之被繼承
人陳其萬所占有系爭如前訴訟程序第二審判決附件一附圖（下稱
附圖）所示Ａ１、Ａ２、Ａ３、Ａ４、Ｂ３、Ｂ４、Ｃ３、Ｃ４
、Ｄ１、Ｄ２、Ｅ１等位在河川區域線與行水區線間之土地；及
Ｂ１、Ｂ２、Ｂ５、Ｂ６、Ｂ７、Ｂ８、Ｂ９、Ｃ５、Ｅ２等位
在行水區之土地部分，均為水利用地，屬土地法第四十一條規定
免予編號登記之土地，占有人顯無從因時效完成而取得及請求登
記為所有權人。另位於行水區外如附圖所示Ａ５、Ａ６、Ｃ１、
Ｃ２等部分土地，陳其萬既已繳納使用費，足證其非以所有之意
思繼續占有。而Ｄ３部分之土地，面積僅有○點○○五三公頃，
係附連於其餘繳費部分面積甚廣之河川公地，陳其萬自係將該土
地附屬於繳費地合併為使用，堪認各該部分土地亦均與時效取得
之要件不符。是以，再審原告依民法第七百六十九條規定，請求
確認其對系爭土地之所有權登記請求權存在，尚有未合等情，因
而維持第一審所為再審原告敗訴之判決。第二○二四號確定判決
以該第二審判決，認事用法均無不當，乃予維持，駁回再審原告
之第三審上訴，即無適用法規顯有錯誤之情形。原確定判決據以
認定第二○二四號確定判決並無適用法規顯有錯誤之情事，駁回
再審原告對之所提起之再審之訴，於法洵屬正當，殊無適用法規
顯有錯誤可言，不因原確定判決贅述「第二審法院取捨證據、認
定事實之職權行使是否妥當，與第三審判決適用法規顯有錯誤無
關」諸語，而影響原確定判決之結果。再審論旨，指摘原確定判
決適用法規顯有錯誤，求予廢棄，非有理由。又第三審之判決，
應經言詞辯論為之，但法院認為不必要時，不在此限。民事訴訟
法第四百七十四條第一項定有明文。本件依再審原告之再審意旨
，已足認再審之訴為無理由，其聲請行言詞辯論，核無必要，附
此指明。
據上論結，本件再審之訴為無理由。依民事訴訟法第七十八條，
判決如主文。
中    華    民    國  九十五  年    一    月  二十五  日
                      最高法院民事第四庭
                          審判長法官  蘇  茂  秋
                                法官  蘇  達  志
                                法官  陳  碧  玉
                                法官  王  仁  貴
                                法官  吳  麗  女
      本件正本證明與原本無異
                                      書  記  官
中    華    民    國  九十五  年    二    月    十    日
                                                Ａ


司法院資訊處製作；財團法人民間司法改革基金會備份。
